臺灣臺中地方法院民事判決  100年度訴字第1483號
原      告  陳文魁
被      告  陳文進
訴訟代理人  陳鎮律師
            李淑娟律師
上列當事人間返還不當得利事件，本院於民國100年7月20日言詞
辯論終結，判決如下：
    主      文
原告之訴及假執行之聲請均駁回。
訴訟費用由原告負擔。
    事實及理由
一、原告主張：
(一)緣兩造為兄弟關係，共同經營「哲豐工業社」，以原告名義
    登記為商業負責人，財務則大都由被告負責。兩造共同經營
    期間，「哲豐工業社」營運良好，該社很賺錢，遂以該社所
    賺金錢購買四筆土地，其中台中縣后里鄉○○段142地號土
    地（下稱系爭土地），因為是田地，要自耕農才可以登記，
    故登記於兩造之弟弟即訴外人陳文義的名下。嗣被告於民國
    83年3月間將上述田地出售予訴外人廖桃，原告當時相信被
    告會妥為保管上述買賣所得價金，將來不共同經營時，原告
    可取回其中一半之價金，原告也有跟被告這樣說，被告也同
    意，但並沒有書面記載下來。詎料，於85年8月間兩造決定
    不再共同經營上述工業社，將工業社讓渡他人，原告向被告
    要求給付上述賣地一半之價金時，被告均設詞塘塞，因兩造
    有兄弟關係，原告希望被告良心發現返還上述一半價金，詎
    被告一拖再拖，迄今更置之不理。
(二)「哲豐工業社」曾以兩造父親的名義開立工業社使用的帳戶
    ，購買系爭土地是用該帳戶內的工業社資金所購置，即是用
    兩造共同經營「哲豐工業社」賺來的錢買的，並非以兩造父
    親的錢所購買，兩造父親並沒有錢，因「哲豐工業社」賺的
    錢不是原告管理，是被告管理的，所以錢如何付出去原告也
    不知道，被告把系爭土地賣了之後，價金沒有給原告，也未
    匯入該帳戶內。
(三)綜上所述，兩造就工業社營運期間以工業社資金所購置之系
    爭土地，嗣經被告出售，被告僅能得一半價金，另一半價金
    ，被告將之占有己有私吞；且兩造合意不再共同經營工業社
    ，被告本應返還上述私吞之價金，被告今拒還上述價金，自
    屬不當得利；又因被告拒不說明出售系爭田地所得價款，是
    原告暫向被告請求給付新台幣（下同）300萬元，併暫以此
    計算本件之訴訟標的金額等語。並聲明：被告應給付原告30
    0萬元，及自起訴狀繕本送達翌日起至清償日止，按年息百
    分之5計算之利息。願供擔保，請准宣告假執行。
二、被告則以：
(一)「哲豐工業社」當時算是家族企業，是兩造父親在經營，聲
    請原告的名字，兩造都有參與，兩造的弟弟陳文義在外面工
    作，也有拿錢給父親，「哲豐工業社」的財務是由兩造父親
    在處理，82年間買系爭土地也是兩造父親主導購買，說要買
    兩造弟弟陳文義的名義，是由兩造去跟賣方談論買賣的細節
    ，價金約1,000萬元左右，價金部分是由兩造父親那邊支付
    ，另一部分是向農會借貸，也是由兩造父親的帳戶去付錢。
    故台中縣后里鄉○○段142號地號田地並非「哲豐工業社」
    出資購買，而是兩造父親所買，並登記於陳文義名下，原告
    若主張系爭土地是「哲豐工業社」出資購買，依民事訴訟法
    第277條規定，自應就「哲豐工業社」出資之事實舉證以實
    其說。
(二)系爭土地嗣於83年間賣給廖桃，也是兩造出面處理，賣土地
    的錢就進到兩造父親的帳戶。被告於84年7月就沒有再跟原
    告一起做工業社，工業社留給原告做，賣土地的錢就一直留
    在兩造父親的帳戶裡，直到85年間兩造父親過世，後來就跟
    遺產一起分配掉，父親過世之前兩造並沒有分家，也沒有約
    定不再經營工業社的時候，賣土地的價金一人可以分一半，
    兩造之前一起賺的錢都是父親在掌管，而且在父親過世後都
    已經分配完畢。
(三)退步言之，原告主張系爭土地於83年3月出售予廖桃，依不
    當得利法律關係請求被告返還一半之買賣價金，惟依民法第
    125條規定，請求權，因15年間不行使而消滅，原告請求返
    還出賣系爭土地買賣價金，其請求權亦已罹於時效而消滅等
    語。並聲明：原告之訴駁回；如受不利判決，願供擔保請准
    免為假執行之宣告。
三、得心證之理由：
(一)原告主張其為「哲豐工業社」登記負責人，於85年8月間該
    工業社讓渡予他人；系爭土地購買時登記於兩造之弟弟即訴
    外人陳文義名下，嗣於83年3月間系爭土地出售予訴外人廖
    桃之事實，業據其提出系爭土地謄本、讓渡書等件為證，復
    為被告所不爭執，堪信為真實。
(二)原告主張系爭土地係以兩造共同經營之「哲豐工業社」所賺
    得的錢購買，於出售予訴外人廖桃時，兩造約定由被告會妥
    為保管買賣所得價金，將來不共同經營時，原告可取回其中
    一半之價金等語，然為被告所否認，並以前詞置辯。按不當
    得利係以當事人之一方無法律上之原因而受利益，致他方受
    損害為其成立要件，並須就無法律上之原因，負舉證責任。
    又主張不當得利請求權之原告，係因自己之行為致造成原由
    其掌控之財產發生主體變動，則因該財產變動本於無法律上
    原因之消極事實舉證困難所生之危險自應歸諸原告，始得謂
    平。是以原告對不當得利請求權之成立要件應負舉證責任，
    亦即原告必須證明其與被告間有給付之關係存在，且被告因
    其給付而受有利益以及被告之受益為無法律上之原因，始能
    獲得勝訴之判決。最高法院78年度台上字第1599號、91年度
    台上字第1673號判決意旨可資參照。原告主張上開事實，固
    據其提出訴外人即兩造父親陳來福於台中縣后里鄉農會帳戶
    客戶往來交易明細表為憑（見本院卷第15至33頁），惟查，
    上開交易紀錄僅足推認確有資金進出該帳戶之事實，尚不足
    逕認其流向及用途為何，且查證人即兩造胞弟陳文義於本院
    審理中證稱：「（問：系爭土地買賣當時為何登記在你名下
    ？）我父親私下跟我講，因為工廠土地是買大哥的名字，後
    來買另一筆土地是買二哥的名義，我父親希望對三兄弟公平
    起見，所以土地登記在我名下。（問：是否知道買土地的錢
    是從何而來？）據我父親跟我說，有一部分是借貸的，有一
    部分是別人投資的，是否有家裡的資金部分我不清楚。（問
    ：買賣過程你有無參與？土地賣給廖桃你有沒有參與？）我
    都沒有參與，都是我父親及我二個哥哥在處理，我只是出名
    而已。（問：當初兩造有無約定賣掉土地後，錢要如何處理
    ？）我不清楚。（問：賣掉土地後賣得的錢如何處理，你是
    否知道？）金額多少我不清楚，我父親在世的時候，錢是在
    他那邊，我們只有分房產，現金的部分我兩個哥哥都有拿一
    部分，剩下的給我母親，我沒有拿現金。」等語（見本院卷
    第46頁正反面），是依證人陳文義所證上情，系爭土地係由
    其父親借貸及他人投資所購得，原告復自承：原告不知道出
    賣人的名字；原告父親沒有錢，哲豐工業社賺的錢不是原告
    管理，是被告管理的，所以錢如何付出去原告也不知道等語
    （見本院卷第13頁反面），亦難認系爭土地係以「哲豐工業
    社」之營收或資金購買之。又原告就兩造約定由被告保管買
    賣價金，嗣將來不經營哲豐企業社時，原告可取回其中一半
    之價金一節，並未舉證以實其說，且自陳：「（問：你如何
    與被告約定將來不共同經營哲豐工業社以後要把土地買賣價
    金一半給你？）是沒有這樣講，是我自己這樣想的，改稱：
    我也有跟被告這樣說，他說好，但是沒有寫下來。
」等語
    （見本院卷第13頁反面），亦難認兩造間有如原告所述上開
    價金保管約定之事實。且就系爭土地賣得價金數額、流向為
    何，亦未據原告舉證以實其說，難認原告已就其與被告間有
    給付之關係存在、被告因其給付而受有利益以及被告之受益
    為無法律上之原因等要件事實盡其舉證之責。
(三)再者，原告既未能證明兩造間有如原告所述上開價金保管約
    定之事實，縱以被告確於83年3月間受有應分配予原告系爭
    土地買賣價金之給付利益（此亦為被告所否認），然原告迄
    100年5月26日始本於不當得利之法律關係提起本訴請求被告
    返還之，顯已罹於15年時效期間而告消滅，被告亦得主張時
    效抗辯拒絕給付之。
四、綜上，原告本於不當得利之法律關係訴請被告給付3,000,00
    0元，及自起訴狀繕本送達翌日起至清償日止，按年利率5%
    計算之利息，為無理由，應予駁回。而原告陳明願供擔保聲
    請宣告假執行部分，因其訴經敗訴駁回，其假執行之聲請，
    已失所依附，應併予駁回。
五、本件事證已臻明確，兩造其餘攻擊、防禦方法及所提證據，
    核與判決結果無影響，爰不逐一論列，併此敘明。
六、結論：本件原告之訴為無理由，依民事訴訟法第78條，判決
    如主文。
中    華    民    國   100    年    8     月    17    日
                  民事第二庭  法  官  吳崇道
以上為正本係照原本作成。
如對本判決上訴，須於判決送達後20日內向本院提出上訴狀。如
委任律師提起上訴者，應一併繳納上訴審裁判費。
中    華    民    國   100    年    8     月    17    日
                              書記官